【裁判字號】    94,訴,1053
【裁判日期】    951005
【裁判案由】    新型專利舉發
【裁判全文】
臺北高等行政法院判決
                                     94年度訴字第01053號
                              .
原      告  榮燁有限公司
代  表  人  甲○○
訴訟代理人  己○○
            庚○○
輔  佐  人  丙○○
被      告
  經濟部智慧財產局
代  表  人  蔡練生（局長）住同上
訴訟代理人  戊○○
參  加  人  青鋼金屬建材股份有限公司
代  表  人  乙○○
訴訟代理人  丁○○
            辛○○專利代理人.
上列當事人間因新型專利舉發事件，原告不服經濟部中華民國94
年2 月2日經訴字第09406122050 號訴願決定，提起行政訴訟。
本院判決如下：
    主  文
原告之訴駁回。
訴訟費用由原告負擔。
    事  實
一、事實概要：
    原告之前手李瑞榮前於民國（下同）86 年 7 月 16 日，以
    「輕鋼架之結構改良追加一」向被告申請第 00000000A01
    號新型專利在案（下稱系爭專利），於獲准並領有專利證書
    ，嗣為參加人青鋼金屬建材股份有限公司（下稱參加人），
    提出舉發證據 2 之大陸地區西元 1994 年 6 月 15 日公告
    之第 00000000.0 號「天花板輕鋼骨架型材」實用新型專利
    案（下稱引證案），以系爭專利有違核准審定時專利法第
    98 條第 1 項第 1 款及第 2 項之規定，不符新型專利要件
    ，對之提起舉發，經被告於 93 年 8 月 27 日以（93）智
    專三(三) 06020 字第 09320796420 號舉發審定書（下稱系爭
    處分）審定舉發成立，應撤銷其專利權。經提起訴願而遭訴
    願決定駁回，原告於承受系爭專利權後不服訴願決定，遂向
    本院提起本件行政訴訟。
二、兩造聲明：
  (一)原告聲明求為判決：
    1.訴願決定及原處分均撤銷。
    2.訴訟費用由被告負擔。
  (二)被告聲明求為判決：
    1.原告之訴駁回。
    2.訴訟費用由原告負擔。
三、兩造之爭點：系爭專利有違核准審定時專利法第98 條第 1
    項第 1 款及第 2 項之規定，而不符新型專利要件？
  (一)原告主張之理由：
    1.程序部分：
      (1)原決定機關未依原告之申請進行言詞辯論，已違反訴願
        法第65條之規定：
        依據現行訴願法第65條規定，受理訴願機關應依訴願人
        、參加人之申請或於必要時，得依職權通知訴願人、參
        加人或其代表人、訴願代理人、輔佐人及原行政處分機
        關派員於指定期日到達指定處所言詞辯論。亦即只要訴
        願人申請請求言詞辯論，受理訴願機關即應准許，並無
        衡酌是否實施言詞辯論之餘地，否則其訴願程序即有瑕
        疵，此有台北高等行政法院裁判字號89訴4047號判決可
        循。查原告已於93年12月01日向經濟部申請「言詞辯論
        」並分別送達於經濟部訴願委員會及智慧財產局在案，
        ，而原決定機關未依原告之申請進行言詞辯論而逕作出
        訴願決定，復未於訴願決定中說明未言詞辯論之理由，
        顯已違反訴願法第65條規定，理應加以撤銷其原決定並
        重為審查。
      (2)原決定機關未給予原告呈送重要之輕鋼架「實品」供進
        行比對的機會，顯有「重要證據漏未斟酌」之重大程序
        瑕疵：
        原告針對系爭案之技術內容、以及舉發證據大陸專利第
        00000000.0號案（以下簡稱引證案）內容，係分別製造
        出有輕鋼架實品各一具，可供比對系爭案之「橫切口」
        與引證案之「凹槽」於實際「立體結構」與功效上之差
        異，屬可資證明系爭案相對於引證案確實符合專利法對
        於新穎性與進步性規定之重要實品證據。原告更曾向訴
        願決定機關申請言詞辯論之申請書中，同時請求呈送此
        等重要實品並當面解釋系爭案之「橫切口」與引證案之
        「凹槽」於實際結構之不同。然而原決定機關竟未給予
        原告進行「言詞辯論」之機會、且更未在作出訴願決定
        前事先通知訴願人得另以書狀與附件檢呈前述重要「實
        品」供其審查，顯已達「重要證據漏未斟酌」之重大程
        序瑕疵，理應由行政法院加以撤銷其原決定並令其重為
        審查。
      (3)被告進行舉發審查時並未參酌系爭案於申請專利階段時
        所曾發生之「核駁理由先行通知書」與申復理由書重要
        內容，顯有「重要證據漏未斟酌」之重大程序瑕疵：
        系爭案係為追加一案件，其乃根據中華民國專利申請號
        第00000000號案「輕鋼架之結構改良」（簡稱為原母案
        ）之技術加以改良而成。而系爭案與原母案於技術上之
        不同點，乃在於系爭案之「橫切口」相對於原母案之「
        凹槽口」而言，系爭案可因「橫切口」之獨特結構而具
        有「不須衝壓、得免除烤漆脫落、製造簡便、降低生產
        成本、撓性強度較高」等優點。查系爭案於提出追加一
        專利之申請時，並非一次即獲核准，而是被告亦曾針對
        「橫切口」與「凹槽口」是否相同且不具新穎性與進步
        性之事提出質疑，並曾於87年01月17日提出「核駁理由
        先行通知書」。經系爭案申請人於87年02月12日提出「
        申復理由書」說明如前述系爭案可因「橫切口」之獨特
        結構而具有不同於原母案「凹槽口」的種種功效，復由
        被告作出「應核准專利」之處分並給予新型追加一專利
        權者。由此可知，此所述之「核駁理由先行通知書」與
        「申復理由書」實屬可證明系爭案之「橫切口」相對於
        引證案之「凹槽」確實具有新穎性與進步性要件的重要
        證據，且該等書件確已存在於被告就本系爭案之卷內。
        惟查被告所為之「舉發成立」之原處分書中，未曾提及
        此等書件之內容。而經原告提出訴願並呈送該等書件後
        ，原處分機關亦未曾針對訴願人此等主張及該等書件內
        容為答辯或回應，顯見被告未曾針對該等可證明系爭案
        「橫切口」具備新穎性與進步性之「核駁理由先行通知
        書」與「申復理由書」重要證據加以審酌，確有「重要
        證據漏未斟酌」之重大程序瑕疵，行政法院理應加以撤
        銷其原處分並令其重為審查。
    2.實體部分：
      (1)引證案並未明確揭露與系爭案相同之「橫切口」結構，
        被告與原決定機管僅以「猜測」的方式，即主觀認定引
        證案之「槽」於結構上完全相同於系爭案之「橫切口」
        ，其審查過程顯有瑕疵：
        系爭案之技術特徵與系爭案對於其「橫切口」結構之
          揭露內容：依據系爭案之申請專利範圍內容可知其技
          術特徵為：「該主骨架下方翼板之下翼板開設有一橫
          切口，且該橫切口位在主骨架之插接孔下方，並使橫
          切口與長開槽垂直交貫，俾使側骨架的插接端插接在
          主骨架的插接孔內，該側骨架下方的長開槽銜接橫切
          口。」由前述可知，系爭案之申請專利範圍之「其特
          徵在於」部分的描述，主要就是在針對「橫切口」進
          行描述，所以該「橫切口」確實是屬於系爭案最重要
          的技術特徵。而系爭案之「橫切口」，絕非僅是單純
          在下翼板以沖壓方式產生凹陷或凹槽結構而已，其乃
          是由獨特之先切口、後輥壓、且之後不須再行任何沖
          壓的方式所產生之獨特橫切口結構者。以系爭案之專
          利說明書「創作說明第3頁」第6~7行文字內容為例「
          …並使翼板11、21形成雙層之上翼板111及下翼板112
          …」，以及「創作說明第4頁」第3~6行文字內容：「
          且由於該翼板11上的橫切口14，係在金屬板上形成下
          翼板112的位置上先經過沖孔，然後再經過輥壓成形
          ，所以，在製程上較為簡便，而得簡化製程以降低生
          產製造的成本」。並且，由系爭案之第一及二圖可得
          知，系爭案之翼板11係為由上、下翼板111、112兩層
          金屬板輥壓疊置所形成，而系爭案之「橫切口14」的
          結構，是在上、下翼板111、112還沒開始進行輥壓疊
          置之前，便先在下翼板112相對於「橫切口14」的位
          置處預先形成一切口（也就是把該部分的金屬板材切
          除）。因此，當進行輥壓使上翼板111與下翼板112相
          互重疊形成雙層結構之該翼板11時，便自動在如第一
          圖編號14之位置處自然產生該「橫切口14」的結構，
          且完全不須再對該橫切口進行任何額外衝壓製程。此
          外，由系爭案之第二圖可知，系爭案之橫切口於深度
          上非常地淺，其深度僅相當於一片薄薄下翼板112 的
          厚度。也就是因為系爭案之橫切口係很淺根本不具備
          「槽」的深度，且該橫切口更係先形成切口後再以輥
          壓成形並不須進行額外之衝壓產生凹陷的製程，所以
          系爭案才以「橫切口14」命名之而非稱之為「凹槽」
          者。由前可確知，系爭案之翼板11乃係由上翼板 111
          與下翼板1 12藉由輥壓相互疊置所形成之雙層結構，
          而系爭案之「橫切口14」係僅僅藉由在「下翼板 112
          」上切除部分金屬材料以形成之切口結構，所以該「
          橫切口14」之很淺深度其實是由於該部分的「下翼板
          112 」被切除所造成並非是凹陷結構。此外，於上翼
          板 111的位置處則完全未有任何橫切口或凹陷或凹槽
          結構者。
        引證案之圖式所揭露之「黑線」與文字所描述之「槽
          」結構均未揭露系爭案之「橫切口」結構：再詳閱引
          證案之圖文內容未曾揭露任何與系爭案之「橫切口」
          相同的結構圖式或文字說明。且由引證案之圖式中，
          亦未見任何與系爭案相同的「橫切口」結構，引證案
          僅在其圖1類似於系爭案「橫切口」的相似位置處繪
          製有「黑線」。於引證案之圖式中，並無法判斷其圖
          1之「黑線」究竟是平面或者是深凹槽的結構。本系
          爭案既屬「舉發案」，自當由原舉發人負舉證責任，
          也就是需由原舉發人證明引證案之「黑線」於結構上
          係相等於系爭案之「橫切口」結構。然而，由前述可
          知，系爭案之「橫切口」乃係僅僅形成於「下翼板」
          上之淺薄切口結構且於系爭案之上翼板的位置則完全
          未有任何橫切口或凹槽結構。相對地，由引證案之圖
          式中，僅可看到在翼板平面上繪製有「黑線」，卻完
          全未能揭露該「黑線」是否很深或很淺？是否僅形成
          於「下翼板」？或是上下翼板均有者？被告與
          原決定機關單由引證案圖式之「黑線」即猜測其為具
          有立體結構之「橫切口」，實在令原告深感不服。事
          實上，由引證案之圖式確實並無法證明系爭案之「橫
          切口」的立體結構係於「申請前已公開於刊物上」之
          事實者。另，由引證案之文字說明第3頁第10~11行內
          容：「在底部反折部13上長方槽孔22的垂直下方可沖
          設一條槽」，似乎暗示引證案圖1繪製有「黑線」的
          物件係為藉由「沖設」所形成之「槽」。而原處分機
          關與原決定機關所作之原處分與原決定中，即是以該
          「沖設一條槽」之文字描述，已揭露系爭案之「橫切
          口」之技術特徵，且「槽」與「橫切口」僅屬不同人
          對於相同物件以不同名稱稱呼為由，而認定系爭案不
          具新穎性云云。然單單由引證案之文字說明第3頁第
          10~11行之「沖設一條槽」的文字描述，絕對無法揭
          露如本系爭案藉由在「下翼板」上切除部分金屬材料
          所形成之「橫切口」的立體結構。首先，就字意上解
          讀，引證案所稱之「沖設一條槽」，乃指「藉由沖壓
          製程所形成之一具有凹陷深度的槽」。極其明顯地，
          引證案並未能明確揭露如系爭案說明書文字與圖式內
          容對於「橫切口」係僅僅藉由在下翼板上切除部分金
          屬板材料以形成之切口結構的定義與描述。原處分機
          關與原決定機關單由引證案說明書之「沖設一條槽」
          文字描述，即主觀「猜測」其係指與系爭案「橫切口
          」為具有相同之立體結構，實在令原告深感不服。蓋
          ，本系爭案既屬「舉發案」，自當由原舉發人負舉證
          責任，也就是原舉發人有完全之責任需證明引證案之
          「沖設一條槽」於結構上就是完全相等於系爭案之「
          藉由在下翼板上切除部分金屬板材料以形成之橫切口
          」結構。被告與原決定機關單從「字面字義」去進行
          主觀「猜測」顯然不當。依法論法，該引證案既然未
          揭露與系爭案相同之「橫切口」立體結構，引證案自
          當確實不具證據力且無法證明系爭案不具新穎性者。
        系爭案之「橫切口」相對於引證案之「槽」確實具備
          「新穎性」與「進步性」：系爭案之「橫切口」，由
          其「創作說明第3頁」與「創作說明第4頁」內容、以
          及圖式第一圖可知，系爭案之「橫切口14」係僅僅藉
          由在「下翼板」上先切除部分金屬材料以形成切口結
          構、之後再施以輥壓使上、下翼板相疊合同時自動產
          生該「橫切口14」，所以該「橫切口14」之淺深度其
          實是由於該部分的「下翼板112」在輥壓前被事先切
          除所造成，並非是以沖壓形成之凹槽結構。而由於系
          爭案之「橫切口」在輥壓後不須再次進行任何額外的
          沖壓製程，所以，系爭案可具有：不須衝壓、得免除
          烤漆脫落、製造簡便、降低生產成本、撓性強度較高
          等等之優點者。相對地，對於如引證案所揭露之「沖
          設一條槽」也就是藉由沖壓製程所形成之一具有凹陷
          深度的槽結構來說，則將因為需要針對該「槽」的位
          置進行「沖設」製程，所以將會破壞該「槽」部分的
          表面烤漆，且額外之沖壓製程將使該部分的材料受到
          破壞與應力集中而導致撓性強度的降低，並且，更因
          需外沖壓製程，而直接造成製程更複雜與生產成本提
          高之種種缺失者。原告在此強調，對於系爭案之「橫
          切口」相對於引證案「沖設一條槽」而言所具有之前
          述各功效上之優點，事實上係與系爭案之「橫切口」
          的立體結構有極大的直接關係，並非僅僅是因為製程
          不同而與結構無關者。蓋，系爭案之「橫切口」之所
          以不須額外沖壓製程，最主要便是因為系爭案之「橫
          切口」結構乃係「藉由在下翼板上先切除部分金屬材
          料以形成切口結構，之後再施以輥壓使上、下翼板相
          疊合同時自動產生該橫切口結構，所以該橫切口其實
          是由於該部分的下翼板在輥壓前被事先切除所造成」
          者。所以，系爭案之「橫切口」於結構上絕對不相同
          於引證案「沖設一條槽」所形成之凹槽結構者。另，
          由系爭案之原母案即揭露有在一輕鋼架上藉由先輥壓
          後沖壓以形成一「凹槽口」結構。由原母案第一圖元
          件編號14所示之「凹槽口」結構、並配合其說明書文
          字內容可知，原母案之「凹槽口」乃係由「沖設」所
          形成。所以，引證案所揭露之「沖設一條槽」不僅於
          結構上未能揭露系爭案之「橫切口」，並且，相對來
          說，引證案之「沖設一條槽」反而應該就是指如同原
          母案之藉由「沖設」所形成之「凹槽口」者。此點由
          其兩者之文字敘述方式可以得到充分之印證。然而，
          由系爭案之專利說明書「創作說明第1頁」內容可知
          ，系爭案就是針對原母案「先輥壓後再沖設一凹槽口
          」的技術所具有之「製程麻煩、沖壓處烤漆易脫落、
          生產成本較高、撓性強度變差」等缺點，來進行改良
          ，所以才設計出系爭案「藉由在下翼板上先切除部分
          金屬材料以形成切口結構，之後再施以輥壓使上、下
          翼板相疊合同時自動產生該橫切口結構」者。由此可
          知，系爭案之「橫切口」結構確實與原母案「先輥壓
          後再沖設一凹槽口」以及引證案之「沖設一條槽」均
          完全不同，引證案完全未揭露系爭案「橫切口」結構
          ，系爭案相對於引證案確實具備「新穎性」與「進步
          性」之新型專利要件者。
      (2)被告曾判定系爭案之「橫切口」結構相對於「沖設形成
        之槽」結構確實符合「新穎性」與「進步性」之新型專
        利要件：
        系爭案乃是針對原母案「先輥壓後再沖設一凹槽口」的
        技術所具有缺點進行改良，才設計出「橫切口」結構並
        申請追加一專利之本系爭案者。而當初系爭案提出追加
        一專利之申請時，並非一次即被核准，而是被告智慧財
        產局也曾針對系爭案之「橫切口」與原母案之「凹槽口
        」是否相同且不具新穎性與進步性之事提出質疑，經原
        告回覆後始獲得「應核准專利」之處分已如前述。由此
        可知，被告當初在進行系爭案申請追加一專利的審查時
        ，一開始也曾因為「橫切口」與「凹槽口」於「字面」
        上的字義相近而一時受到困惑。然而，經系爭案申請人
        詳細申復說明「橫切口」與「凹槽口」兩者於「立體結
        構」上之不同點後，被告便能瞭解系爭案確實符合可專
        利要件。而這也是為何原處分機關會先發出「核駁理由
        先行通知書」，而稍後在申請人提出「申復理由書」加
        以說明後，便准予專利的原因。顯見，被告與原決定機
        關倘若能切實詳細去瞭解「橫切口」及「凹槽口」於「
        立體結構」上之實際差異時，被告與原決定機關就當能
        瞭解並同意系爭案之「橫切口」相對於原母案之「凹槽
        口」與引證案之「凹槽」確確實實具有新穎性與進步性
        要件。而此點為原處分機關當時會先核駁後又核准專利
        之最主要原因。然原處分機關與原決定機關所作出之原
        處分書與原決定書均係就「沖設一條槽」與「橫切口」
        於「字面字義」上係屬不同人對於相同物件的不同名稱
        來進行審查，而當系爭案訴願人欲提出「言詞辯論」申
        請與呈送分別具有「槽」與「橫切口」之兩輕鋼架重要
        「實品」之請求，以便使被告與原決定機關得以就「立
        體結構」去實際比對「槽」與「橫切口」兩者之異同時
        ，竟又遭原決定機關漠視。
    3.以欠缺新穎性為由提起舉發案件時，引證文件內容應能直
      接且無歧異得知：
      (1)按「新穎性」之審查主要係以公開的先前技術與系爭
        專利之申請專利範圍中新載之發明進行比對 (審定時
        專利審查基準第2-3-4頁參照)。即當審查新穎性時，
        應以引證文件中所公開之內容為準，包含形式上明確
        記載的內容及形式上雖然未記載但實質上隱含的內容
        ，而引證文件揭露之程度必須足使該新型所屬技術領
        域中具有通常知識者能製造或使用申請專利之新型。
        實質上隱含的內容，指該新型所屬技術領域中具有通
        常知識者參酌引證文件公開出的通常知識，能直接且
        無歧異得知的內容。
      (2)被告不得以未能直接得出且有歧異之引證內容為本案舉
        發成立之條件：
        查原告所提引證案中華人民共合國第00000000.0號「
          天花板輕銅骨架型材」專利案，其公開日期1994 年6
          月15日確係較系爭案之申請日期早，其具有證據能力
          無疑。
        惟查，原告於95年4月27日言詞辯論程序、同年8月29
          日準備程序中提呈引證案物件各乙件，被告亦於8月
          29日準備程序中提呈引證案物件乙件，然雙方均對彼
          此所提引證案物件有所質疑，認均非保按引證案說明
          書實施而作威。
        既同為熟習該項技術者，於參酌引證案說明書第3頁
          第2段第10行「在底部反折部13上長方槽孔22的垂直
          下方可沖設一條槽，其槽寬與槽部6的寬度相同。當
          副骨架21b貫穿卡接合於長方槽孔22時，從底視平面
          看成現十字條形黑色槽。」之說明而實施引證案，竟
          至少有三種以上解讀該引證案「沖設一條槽之方式，
          而原告及被告亦均就彼此所作成引證案物件之「沖設
          一條槽有所質疑。從而可知，引證案說明書所戴之「
          沖設一條槽」意指為何? 其定義並非相當明確，即表
          示據以實施時，無法正確理解並再現該引證案，則該
          引證文件內容即係未能直接得出且係有歧異，其並不
          具備充分證據力作為新穎性比對文件。
    4.再者，系爭案亦得簡化製程以降低生產製造成本，並增加
      主骨架撓性強度以及載重強度，本案當具備新穎性及進步
      性。然原處分及原決定機關逕以證據力存疑之引證文件與
      系爭案為新穎性要件之比對，並據為系爭案不具可專利性
      之處分及決定自有違誤。
    5.被告與原決定機關有重大疏誤，謹請本院就此詳查，並給
      予原告言詞辯論與提呈重要「實品」之機會，判決將訴願
      決定及原處分均撤銷。請賜判決如訴之聲明，至感德便。
  (二)被告主張之理由：
    1.訴願程序是否有『重要證據漏未斟酌』之重大程序瑕疵：
      原告所提出之核駁理由先行通知書與申復理由書係針對系
      爭專利是否符合專利法之規定、是否可准予專利所進行之
      討論，與本舉發案依據引證資料進行舉發成立與否之審查
      並不相同，且對其有利之證據應由被舉發人負舉證責任，
      而非由被告自行採證。
    2.系爭專利之橫切口結構之揭露內容，是否僅單純為在下翼
      板以沖壓方式產生凹陷或凹槽結構：
      系爭專利申請專利範圍係「其特徵乃在於：該主骨架下方
      翼板之下翼板開設有一橫切口，且該橫切口位在主骨架之
      插接孔下方，並使橫切口與長開槽垂直交貫，俾使側骨架
      的插接端插接在主骨架的插接孔內，該側骨架下方的長開
      槽銜接橫切口」，並未述及橫切口之結構；另，橫切口產
      生之方式係屬製造方法，非新型專利之標的。
    3.引證案圖式所揭露之『黑線』與文字所描述之『槽』結構
      是否未揭露系爭案之『橫切口』結構：
      由引證案說明書之記載「在底部反折部上長方槽孔的垂直
      下方可沖設一條槽，…，從底視平面看呈現十字條形黑色
      槽」，可知引證案之槽與系爭專利橫切口構造、技術、功
      效相同，且均僅在下方翼板之下翼板開設橫切口（槽），
      因引證案若在下方翼板上之上翼板也具切口，則不是槽之
      定義，且由底視平面看不會為黑色。
    4.系爭案之『橫切口』是否具備『新穎性』與『進步性』：
      「新穎性」與「進步性」之審查主要係以公開的先前技術
      與系爭專利之申請專利範圍中所載之發明進行比對，而起
      訴理由所稱系爭專利之橫切口係先形成切口結構，再輥壓
      成形，此乃製造方法，非新型專利之標的，且申請專利範
      圍係「由複數個主骨架及側骨架所組成，而該主骨架及側
      骨架係由鈑金輥壓成一斷面略呈工字形之桿狀體，於其下
      方兩側向外凸設有翼板，且該翼板的外邊再向中間彎入，
      而在其底部中間位置形成一長開槽，並使翼板形成雙層之
      上翼板及下翼板；又該主骨架的中間部位設有複數個插接
      孔，而該側骨架的兩端設有插接端，得藉由側骨架上的插
      接端對插在主骨架的插接孔內，以連續組構成天花板之架
      構；其特徵乃在於：該主骨架下方翼板之下翼板開設有一
      橫切口，且該橫切口位在主骨架之插接孔下方，並使橫切
      口與長開槽垂直交貫，俾使側骨架的插接端插接在主骨架
      的插接孔內，該側骨架下方的長開槽銜接橫切口。」並未
      述及或強調橫切口本身之「獨特結構」，若依起訴理由則
      顯見該申請專利範圍過廣，故起訴理由不足採。
    5.原告雖主張被告早已曾判定系爭案之『橫切口』結
      構相對於『沖設形成之槽』結構確實符合『新穎性』與『
      進步性』之新型專利要件」。惟查系爭專利申請專利範圍
      中並未述及橫切口之「獨特結構」，且橫切口產生之方式
      ，係屬製造方法，非新型專利之標的。
    6.綜上所述，被告原處分並無違法，敬請駁回原告之訴。
  (三)參加人主張之理由：
    1.系爭案之申請專利範圍係以吉普森方式撰寫，而將習用技
      術與其特徵技術利用「其特徵乃在於」等字予以分割區別
      ；因此系爭案所界定的主要特徵乃在於：    該主骨架（
      1）下 方翼板（11）之下翼板（112）開 設有一橫切口（
      14），且該橫切口（14）位在主骨架（1）之 插接孔（13
      ）下方，並使橫切口（14）與長開槽（12）垂直交貫，俾
      使側骨架（2）的 插接端（23）插接在主骨架（1）的 插
      接孔（13）內，該側骨架（2）下 方的長開槽（22）銜接
      橫切口（14）。至於系爭案其他結構因列於「其特徵乃在
      於」等字之前而自承為習知手段不得主張。
    2.此外，該系爭案係為一新型專利案，而按系爭案核准時之
      專利法第97條規定：「稱新型者，為對物品之形狀、構造
      、裝置之創作或改良」，即製造方法非屬新型專利案之標
      的，因此系爭案就其如何成型主骨架（1）之橫切口（14
      ）的方法自不得作為其特徵訴求，亦不得作為其是否具新
      穎性或進步性之依據。
    3.系爭案之特徵結構、技術、功效與中國ZL00000000.0專利
      案【以下稱引證案】相同，且該引證案並於系爭案申請之
      前公開，因此該系爭案確實不具新穎性。
      (1)就結構與技術上而言：在該引證案中即清楚揭露具有上
        翼板、下翼板、翼板、長開槽及插接孔等結構之主骨架
        ，以及具有插接端、翼板及長開槽等結構之側骨架【參
        證物一之圖面比對】。再者，引證案之專利說明書第3
        頁第3段 第5 行明載主骨架（21a）「 在底部反折部（
        13）〔翼板〕上長方槽孔（22）〔插接孔〕的垂直下方
        可沖設一條『槽』，其槽寬與槽部（b）〔 長開槽〕的
        寬度相同。當副骨架（21b）〔 側骨架〕貫穿卡接合於
        長方槽孔（22 ）〔 插接孔〕時，從底視平面〔如圖５
        所示〕成現十字條形黑色槽」【參證物二】，且引證案
        中「在底部反折部（13）〔翼板〕上長方槽孔（22）〔
        插接孔〕的垂直下方」所沖設之一條槽即為被舉發案之
        橫切口。即：系爭案之主骨架（1）相 當於引證案之主
        骨架（21a）； 系爭案之翼板（11）相當於引證案之反
        折部（13）；系爭案之插接孔（13）相當於引證案之長
        方槽孔（22）；系爭案之橫切口（14）相當於引證案之
        一條『槽』；系爭案之長開槽（22）相當於引證案之槽
        寬與槽部（b）； 系爭案之側骨架（2）相 當於引證案
        之副骨架（21b）。 因此，系爭案之結構、技術確實與
        引證案相同無誤。
      (2)就功效上而言：系爭案藉由在主骨架（1）下 方翼板（
        11）上且對應插接孔（13）處開設橫切口（14），並使
        橫切口（14）與長開槽（12）垂直交貫，以當側骨架（
        2）的 插接端（23）插接在主骨架（1）的 插接孔（13
        ）內時，該側骨架（2）下 方的長開槽（22）可銜接橫
        切口（14），使該處形成貫通之十字造形。引證案利用
        在主骨架（21a）反 折部（13）之長方槽孔（22）的垂
        直下方沖設一條『槽』，其槽寬與槽部（b）的 寬度相
        同，以當副骨架（21b）貫穿卡接合於長方槽孔（22）
        時，從底視平面觀之時即呈現十字條形黑色槽。據此，
        系爭案之達成功效確實亦與引證案相同無誤。
    4.因此，引證案已揭露被舉發案申請專利範圍之所有結構、
      技術及功效，即具有上翼板、下翼板、翼板、長開槽及橫
      切口〔槽〕等結構之主骨架，以及具有插接端、翼板及長
      開槽等結構之側骨架，而且兩案皆可藉由主骨架及側骨架
      之插接，使主骨架之長開槽與橫切口〔槽〕及側骨架之長
      開槽銜接成貫通之十字造形；故被舉發案不具新穎性。而
      因進步性係在具有新穎性之前提下方有論究之必要，今因
      系爭案已不具新穎性，其之進步性自無須再審究。
    5.依我國現行之專利法第106條規定:「新型專利範圍，以說
      明書所戴之申請為準，於解釋申請專利範圍時並得審酌創
      作說明及圖示」。即在解釋專利範圍時除了以申請專利範
      圍所載的文義內容為主之外，必要時可一併參酌說明書之
      創作說明內容及圖式。今該引證案所示之內容由其說明書
      第2頁第6行、第7行：「中間凹處呈黑色烤漆線條，其左
      右兩托持部呈白色烤漆，再配合放置天花板面，在視覺上
      就能展現出黑色線條之美。」、第3頁第10行。第13行「
      在底部反折部 (13)上長方槽孔 (22)的垂直下方可沖設一
      條槽，其槽寬與槽部 (6)的寬度相同、當副骨架 (21b)貫
      穿卡接合於長方槽孔 (22)時，從底視平面看 (如圖五所
      示)、呈現十字條形黑色槽。」及第14行至第15行「本實
      用新型於加工時由一塊片金屬烤漆材料 (經雙面烤漆，黑
      白兩面)一體液壓成型，不必另外以金屬片包覆即可製造
      出來。」，並參照引證案所揭示之圖面，均顯示該槽並非
      平面之塗黑，而是一下陷之槽。
      依據辭典上針對槽之字義的解釋為中間低而二邊高，更可
      證實引證案中所謂之槽為一下凹的槽，因為只有下陷方可
      稱之為槽又槽之字眼係使用於某結構呈中間低而二邊高之
      形狀的事實在我國眾多的專利文中亦可窺見，如公告編號
      為471486、488462、5M980、506428、M245242，由此可進
      一步證實槽字確係使用在中間低而二連高的形狀結構中。
    6.另原告所檢附之樣品，並無任何的型號或其他相關證據佐
      證其即為引證案之實物，且原告在95年8月29日之程序準
      備庭時亦自承其所附之樣品係為基本身所製造，因此，其
      所附之樣品根本不具證據力。
    7.綜上所陳，引證案確實足以證明系爭案有違核准當時專利
      法第98條第1項第1款及第2項之規定，被告為舉發成立之
      處分顯屬正確允當，訴願決定遞予維持亦無違誤，請賜判
      決如被告訴之聲明，至為感禱。
      理  由
甲、程序方面：
一、原告爭執訴願機關未予言詞辯論，違反訴願法第 65 條規定
    部分：按訴願法第 65 條規定：「受理訴願機關應依訴願人
    、參加人之申請或於必要時，得依職權通知訴願人、參加人
    或其代表人、訴願代理人、輔佐人及原行政處分機關派員於
    指定期日到達指定處所言詞辯論。」明定訴願機關，不論依
    「申請或必要時」，「得依職權通知．．．言詞辯論。」可
    知訴願中是否進行言詞辯論程序，訴願法明文賦予訴願機關
    裁量之權限，本件原告雖主張訴願中曾申請言詞辯論，未獲
    採行，訴願程序違反訴願法規等云，容有誤解法律規定，不
    足採取。
二、原告爭執訴願機關未予比對輕鋼架「實品」之機會，顯有「
    重要證據漏未斟酌」之重大程序瑕疵部分：按專利法第 97
    條第 1 項規定：「申請專利之新型，經形式審查認有下列
    各款情事之一者，應為不予專利之處分：一新型非屬物品形
    狀、構造或裝置者。二違反前條規定者。三違反第一百零八
    條準用第二十六條第一項、第四項規定之揭露形式者。四違
    反第一百零八條準用第三十二條規定者。五說明書及圖式未
    揭露必要事項或其揭露明顯不清楚者。」同條第 2 項規定
    ：「為前項處分前，應先通知申請人限期陳述意見或補充、
    修正說明書或圖式。」並無規定訴願機關作成決定前須通知
    當事人提出專利實品比對之規定，原告主張訴願機關未命提
    出系爭專利之實品與引證案之實品予以比對，有「重要證據
    漏未斟酌」之重大程序瑕疵等云，亦屬無足憑採。均一併敘
    明。
乙、實體方面：
一、按凡對物品之形狀、構造或裝置之創作或改良，而可供產業
    上利用者，得依法申請取得新型專利，固為系爭專利核准時
    專利法第 97 條暨第 98 條第 1 項所明定。惟其新型如「
    申請前已見於刊物或已公開使用者」，仍不得依法申請取得
    新型專利，復為同法第98條第1項第1款所明定。
二、查原告之前手李瑞榮前於 86 年 7 月 16 日，向被告申請
    系爭專利，於獲准並領有專利證書，嗣為參加人提出引證案
    舉發，經被告於 93 年 8月 27 日以系爭處分審定舉發成立
    ，應撤銷其專利權。經提起訴願而遭訴願決定駁回，原告於
    承受系爭專利權後不服訴願決定，遂向本院提起本件行政訴
    訟之事實，有參加人 93.2.9 專利舉發申請書及理由書、參
    加人所提舉發證據 2 之大陸地區西元 1994 年 6 月 15日
    公告之第 00000000.0 號「天花板輕鋼骨架型材」實用新型
    專利之引證案及說明書、系爭專利案之專利說明書、訴願書
    等各附原處分卷足稽，堪認為真實。兩造主要爭執在：系爭
    專利有違核准審定時專利法第98 條第 1 項第 1 款及第 2
    項之規定，而不符新型專利要件？
三、經查：
  (一)系爭專利申請範圍在：(1)由複數個主骨架及側骨架組成天花
    板結構，(2)其主骨架及側骨架係由鈑金輥壓成一斷面略呈工
    字型桿狀體，(3)其下方兩側向外凸設有翼板，而該翼板的外
    邊再向中間彎入，並在其底部中間位置形成一長開槽，且在
    長開槽內的兩側形成凸邊，(4)在主骨架的中間部位設有複數
    個插接孔，(5)另該側骨架的兩端設有一插接部，得將兩側骨
    架的插接端對插在主骨架的插接孔內，以連續組構成天花板
    之架構。其特徵在：(1)該主骨架底部的翼緣上，且位於插接
    孔的正下方橫向開設有一橫切口（被告稱為凹槽口），(2)而
    使橫切口（凹槽口）與長開槽形成垂直相交，俾使側骨架插
    接在主骨架的插接孔上，該側骨架下方的長開槽與主骨架下
    方的橫切口（凹槽口）垂直銜接，(3)而使天花板架構底部之
    長開槽得以連貫構成格狀線條。有系爭專利追加新型專利說
    明書第六申請專利範圍之載述足徵。參加人則以引證案，即
    大陸地區西元 1994 年 6 月 15 日公告之第 00000000.0
    號「天花板輕鋼骨架型材」實用新型專利案，舉發系爭專利
    不具新穎性。
  (二)而參酌原告起訴狀第 4 頁所載：「．．．而系爭案與原母
    案於技術上之不同點，乃在於系爭案之『橫切口』相對於原
    母案之『凹槽口』而言，系爭案可因『橫切口』之獨特結構
    而具有『不須衝壓、得免除烤漆脫落、製造簡便、降低生產
    成本、撓性強度較高』等優點。．．．」足知系爭專利與引
    證案之爭執重點在原告所主張之系爭專利「橫切口」（凹槽
    口）之技術，是否為引證案之習知技術。對此，原告提出實
    品到庭說明，其主張系爭專利實品之「橫切口」乃沖設一條
    槽所自然形成，有別於引證案之一條槽，乃人工漆黑線所成
    ，並非真正一條槽等語；被告則以引證案之專利範圍說明書
    已經清楚載述沖設一條槽之心思，顯非原告所稱之人工加粗
    黑線所成等語置辯。
  (三)查系爭專利與引證案主要結構皆為「(1)在主骨架的中間部位
    設有複數個插接孔，(2)而於側骨架（副骨架）的兩端設有插
    接端，(3)藉由側骨架上的插接端對插在主骨架的插接孔內，
    以連續組構成天花板之架構」，所不同者乃「系爭專利為：
    (1)在主骨架下方翼板之下翼板開設有一橫切口，(2)且該橫切
    口位在主骨架之插接孔下方，(3)並使橫切口與長開槽垂直交
    貫，(4)俾使側骨架的插接端插接在主骨架的插接孔內，(5)該
    側骨架下方的長開槽銜接橫切口。而引證案係：(1)在天花板
    輕鋼主骨架底部位於長方槽孔下方處沖設一條槽，(2)當副骨
    架與主骨架卡接固定接合後，(3)副骨架底部之槽銜接主骨架
    底部之槽。」茲細分之如下：
    1.就結構與技術上而言：引證案中揭露具有上翼板、下翼板
      、翼板、長開槽及插接孔等結構之主骨架，以及具有插接
      端、翼板及長開槽等結構之側骨架。再者，引證案之專利
      說明書第3 頁第3 段第5 行明載主骨架（21a ）「在底部
      反折部（13）〔翼板〕上長方槽孔（22）〔插接孔〕的垂
      直下方可沖設一條『槽』，其槽寬與槽部（b ）〔長開槽
      〕的寬度相同。當副骨架（21b）〔 側骨架〕貫穿卡接合
      於長方槽孔（22）〔插接孔〕時，從底視平面〔如圖５所
      示〕成現十字條形黑色槽」，且引證案中「在底部反折部
      （13）〔翼板〕上長方槽孔（22）〔插接孔〕的垂直下方
      」所沖設之一條槽。可見系爭專利案之主骨架（1）與 相
      引證案之主骨架（21a）； 系爭專利之翼板（11）與引證
      案之反折部（13）；系爭專利之插接孔（13）與引證案之
      長方槽孔（22）；系爭專利之橫切口（14）與引證案之一
      條『槽』；系爭專利之長開槽（22）與引證案之槽寬與槽
      部（b）； 系爭專利之側骨架（2）與引 證案之副骨架（
      21b）相 當。因之，系爭專利之結構及技術與引證案並無
      不同。
    2.就功效上而言：系爭專利藉由在主骨架（1）下 方翼板（
      11）上 且對應插接孔（13）處開設橫切口（14），並使
      橫切口（14）與長開槽（12）垂直交貫，以當側骨架（2
      ）的插接端（23）插接在主骨架（1）的 插接孔（13）內
      時，該側骨架（2）下 方的長開槽（22）可銜接橫切口（
      14），使該處形成貫通之十字造形。引證案利用在主骨架
     （21a）反折部（13）之長方槽孔（22）的垂直下方沖設一
      條『槽』，其槽寬與槽部（b）的 寬度相同，以當副骨架
     （21b）貫穿卡接合於長方槽孔（22）時，從底視平面觀之
      時即呈現十字條形黑色槽。據此，系爭專利之功效與引證
      案亦難謂無不同。
    是由系爭專利與引證案上述結構說明內容加以比較，可知兩
    者之構造、技術及功效尚屬相同，系爭專利難謂具新穎性。
    原告固稱系爭專利沖設所形成之橫切口係引證案所未提及者
    ，惟原告所謂之橫切口，經查只是利用引證案圖一主骨架底
    部位於長方槽孔下方處沖設一條槽而已，不論引證案圖一主
    骨架底部位於長方槽孔下方之黑帶線是否如原告所稱為人工
    黑漆，但至少已證明引證案已思考及此，而將引證案之黑帶
    線部分以沖設方式形成凹槽口（即原告所稱之橫切口），可
    知系爭專利並無新穎之處，難認有不同之構造及技術，此應
    為熟習此領域之人士所能輕易達成之技藝，亦難認有何進步
    可言，原告主張具獨創性及進步性，自難憑採。
  (四)況參酌引證案說明書（CPUM937527）第 2 頁第 6 行至第 7
    行載述：「．．．中間凹處呈黑色烤漆線條，其左右兩托持
    部呈白色烤漆，再配合放置天花板面，在視覺上就能展現出
    黑色線條之美。．．．」已經表明原告所稱之「黑色烤漆線
    條」為「中間凹處」，非原告所稱是人工黑漆非沖設形成之
    平面。另再參照同說明書第 3 頁第 10 行至第 13 行所載
    ：「．．．在底部反折部（13）上長方槽孔（22）的垂直下
    方可沖設一條槽，其槽寬與槽部（6）的寬度相同、當副骨
    架（21b）貫穿卡接合於長方槽孔（22）時，從底視平面看
    （如圖五所示）呈現十字條形黑色槽。」亦揭明言該原告所
    指引證案人工黑漆，實際上係「．．．條形黑色槽」，既稱
    為「槽」自非屬平面，而為凹處，前後說明文字互相呼應，
    益見引證案圖一所顯示之黑帶線實為「黑色凹處」，顯非原
    告所指之平面黑漆。被告主張依引證案之說明此處之黑帶線
    部分即為凹槽，既與查證之事實相符，自屬可採。至於此處
    凹槽之形成，參考引證案說明書第 14 行至第 15 行所載：
    「本實用新型於加工時由一塊片金屬烤漆材料（經雙面烤漆
    ，黑白兩面）一體液壓成型，不必另外以金屬片包覆即可製
    造出來。」，並參照引證案所揭示之圖示，更見該黑帶線部
    分係一體液壓成型，即所謂沖設一條槽，原告主張其非沖設
    所成，並無憑據，無法憑採。
四、綜上，原告所訴均委無足採，從而被告引據首揭規定，以系
    爭處分為審定舉發成立，應撤銷原告之專利權並無違誤，訴
    願決定予以維持，亦無不合。原告仍執前詞訴請撤銷，為無
    理由，應予駁回。
五、本件事證已臻明確，兩造其餘攻擊防禦方法及舉證，與本件
    判決結果並無影響，爰不逐一論述，併此敘明。
據上論結，本件原告之訴為無理由，爰依行政訴訟法第98條第3
項前段，判決如主文。
中    華    民    國    95    年   10    月   5     日
                         第六庭審判長法  官  黃  清  光
                                     法  官  許  瑞  助
                                     法  官  陳  鴻  斌
上為正本係照原本作成。
如不服本判決，應於送達後20日內，向本院提出上訴狀並表明上
訴理由，如於本判決宣示後送達前提起上訴者，應於判決送達後
20日內補提上訴理由書（須按他造人數附繕本）。
中    華    民    國    95    年   10    月   5     日
                                     書記官  蔡  逸  萱


司法院資訊處製作；財團法人民間司法改革基金會備份。
